臺灣臺南地方法院刑事判決
111年度金訴字第213號
公  訴  人  臺灣臺南地方檢察署檢察官
被      告  邱德良


選任辯護人  曾彥鈞律師
            高亦昀律師
            查名邦律師
上列被告因詐欺等案件，經檢察官提起公訴（111年度偵字第398
3號），本院判決如下：
    主  文
邱德良無罪。
    理  由
壹、公訴意旨略以：被告邱德良明知真實姓名年籍不詳之通訊軟
    體LINE暱稱為「黃鈺晴」、「縐文平」之成年人與真實姓名
    年籍不詳之「林專員」及其他不詳之成年人，係以3人以上
    分工詐騙，而組成具有持續性、牟利性之結構性詐欺組織（
    下稱詐欺集團），且該詐欺集團係將詐騙而得之款項，由車
    手提供自身所申辦之帳戶供被害人匯款後，再出面取款後上
    繳回集團，以此等製造金流斷點方式，掩飾該詐騙所得之去
    向，竟仍基於參與犯罪組織之犯意，加入上開詐欺集團，而
    與上開詐欺集團成員共同意圖為自己不法之所有，基於3人
    以上共同詐欺取財及洗錢之犯意聯絡，於民國110年11月7日
    ，將其申辦之中國信託銀行帳戶（帳號000000000000號，下
    稱甲帳戶）、臺北富邦商業銀行帳戶（帳號00000000000000
    號，下稱乙帳戶）提供予「黃鈺晴」、「縐文平」等人所屬
    之詐欺集團使用，並擔任提領被害人遭詐欺款項之取款車手
    。嗣本案詐欺集團不詳成員於附表所示時、地，以附表之方
    式詐騙如附表所示之人，致其等匯款至被告提供之上開甲、
    乙帳戶，被告再依「縐文平」之指示，持甲帳戶之存摺、提
    款卡，於110年11月8日15時許，前往臺南市○○區○○路0段000
    號中國信託銀行，提領新臺幣（下同）636,000元後，再於
    同日15時48分許，在臺南市○區○○路0段00號，將其所提領之
    上開款項交付予「林專員」，以此方式掩飾詐欺犯罪所得之
    去向。因認被告涉犯組織犯罪防制條例第3條第1項後段之參與
    犯罪組織罪、洗錢防制法第14條第1項之一般洗錢罪，及刑
    法第339條之4第1項第2款之三人以上共同詐欺取財罪等語。
貳、按犯罪事實應依證據認定之，無證據不得認定犯罪事實；不
    能證明被告犯罪者，應諭知無罪之判決，刑事訴訟法第154
    條第2項、第301條第1項，分別定有明文。次按事實之認定
    ，應憑證據，如未能發現相當證據，或證據不足以證明，自
    不能以推測或擬制之方法，為裁判基礎；且認定不利於被告
    之事實須依積極證據，苟積極證據不足為不利於被告事實之
    認定時，即應為有利於被告之認定；另認定犯罪事實所憑之
    證據，雖不以直接證據為限，間接證據亦包括在內，然而無
    論直接證據或間接證據，其為訴訟上之證明，須於通常一般
    之人均不致有所懷疑，而得確信其為真實之程度者，始得據
    為有罪之認定，倘其證明尚未達到此一程度，而有合理之懷
    疑存在，無從使事實審法院得為有罪之確信時，即應由法院
    為諭知被告無罪之判決（最高法院40年台上字第86號、30年
    上字第816號、76年台上字第4986號判例意旨參照）。再按
    刑事訴訟法採嚴謹證據法則，被告受無罪推定保障，法院認
    定犯罪事實，應依憑證據予以嚴格證明，並由身為偵查主體
    的檢察官，負實質舉證責任，觀諸該法第154條第1項 、第2
     項及第161條第1項規定甚明。而刑事被告，一旦遭認罪科
    刑確定，財產、自由甚或生命將被剝奪，不但自身關係重大
    ，也會影響其相關家人或親戚、朋友的生活，豈能輕率、大
    意，故同法第2條第1項規定：「實施刑事訴訟程序之公務員
    ，就該管案件，應於被告有利及不利之情形，一律注意。」
    雖屬訓示規定，然藉此開宗明義，不啻耳提面命，實用心良
    苦。又交付金融帳戶而幫助詐欺罪之成立，必須幫助人於行
    為時，明知或可得而知，被幫助人將會持其所交付之金融帳
    戶，作為利用工具，向他人行詐，使他人匯入該金融帳戶，
    而取得財物；反之，如非基於自己自由意思而係因遺失、被
    脅迫、遭詐欺等原因而交付者，因交付金融帳戶之人並無幫
    助犯罪之意思，亦非認識收受其金融帳戶者將會持以對他人
    從事詐欺取財，則其單純受利用，尚難以幫助詐欺取財罪責
    相繩。具體而言，倘若被告因一時疏於提防、受騙，輕忽答
    應，將其帳戶金融卡及密碼交付他人，不能遽行推論其有預
    見並容任詐欺取財犯罪遂行的主觀犯意（最高法院108年度
    台上字第115號判決意旨參照）。
參、公訴人認被告涉有上開罪嫌，無非係以被告於警詢及偵查中
    之陳述、被害人孫玉嬌、莊阿桂、古光明於警詢之陳述、甲
    、乙帳戶之交易明細、LINE對話截圖、通話紀錄截圖、郵政
    跨行匯款申請書、中國信託銀行匯款申請書、臺灣銀行匯款
    申請書回條聯、內政部警政署反詐騙諮詢專線紀錄表、金融
    機構聯防機制通報單等，為其主要論據。
肆、訊據被告固不否認有提供甲、乙帳戶帳號予「黃鈺晴」、「
    縐文平」，並依「縐文平」之指示，自甲帳戶提領636,000
    元後交予「林專員」，惟矢口否認有何參與犯罪組織、洗錢
    、三人以上共同詐欺取財罪犯行，辯稱：其係為辦理貸款才
    與「黃鈺晴」、「縐文平」聯繫，「黃鈺晴」、「縐文平」
    要其提供金融帳戶帳號以製作金流，並要求其將包裝帳戶之
    款項領出返還，其才提供甲、乙帳戶帳號並自甲帳戶提領63
    6,000元後交予「縐文平」指定之「林專員」；之後其發覺
    遭騙，即報警處理，其並無參與犯罪組織、洗錢、三人以上
    共同詐欺取財之犯意等語。
伍、經查：
一、被告於110年11月7日，將其申辦之甲、乙帳戶提供予「黃鈺
    晴」、「縐文平」等人；某詐欺集團不詳成員則於附表所示
    時、地，以附表之方式詐騙如附表所示之人，致其等匯款至
    被告提供之甲、乙帳戶；被告再依「縐文平」之指示，持甲
    帳戶存摺、提款卡，於110年11月8日15時許，至臺南市○○區
    ○○路0段000號中國信託銀行，提領636,000元後，於同日15
    時48分許，在臺南市○區○○路0段00號，將其所提領之上開款
    項交付予「林專員」等事實，業據被害人孫玉嬌、莊阿桂、
    古光明於警詢時陳述明確，復有甲、乙帳戶之交易明細各1
    份、LINE對話截圖4份、通話紀錄截圖1份、郵政跨行匯款申
    請書、中國信託銀行匯款申請書、臺灣銀行匯款申請書回條
    聯各1份、內政部警政署反詐騙諮詢專線紀錄表、金融機構
    聯防機制通報單各3份等附卷可稽，被告亦不爭執，堪可認
    定。
二、檢察官雖以金融機構帳戶具有專屬性及私密性，多僅本人始
    能使用，縱偶有特殊情況須將帳戶資料交付他人，必與該收
    受之人具相當親誼信賴關係，並確實瞭解其用途，且在無相
    當理由之情況下，支付代價或提供利益委由他人提領款項或
    進行轉帳，就該帳戶內款項可能係詐欺所得等不法來源，當
    有合理之預期；又被告與「黃鈺晴」、「縐文平」並無信賴
    關係，「黃鈺晴」、「縐文平」應無輕易將大筆金錢匯入被
    告帳戶之理，被告依其年紀、智識程度、社會歷練應可預見
　　其帳戶乃供詐欺犯罪之用；況依據被告與「縐文平」之對話
    紀錄，若匯入被告帳戶之款項為合法來源，「縐文平」應無
    要求被告向銀行人員虛偽表示其提領之款項係買貨款項，益
    徵被告主觀上應可預見其帳戶之款項極可能為詐欺款項等，
    主張被告確有參與犯罪組織、洗錢及詐欺取財之犯意等語。
    然而：
（一）依據一般詐欺犯罪之模式，詐欺集團為避免遭檢警追查，
      通常需要蒐集人頭帳戶並招募車手領款，然因檢警近年嚴
      厲查緝，詐欺集團已不易以慣用之給付報酬方式取得人頭
      帳戶並募得車手，遂改以詐騙等方式蒐集人頭帳戶並誘人
      領款一節，已有所聞。又一般人對社會事物之警覺性或風
      險評估，常因人而異，且現今詐欺手法日新月異，縱然學
      校、政府、金融機構廣為宣導，民眾受騙案件仍層出不窮
      ，被害人既不乏有高學歷或具相當社會經驗之人，受騙原
      因亦有不符社會常情者，顯非僅憑學識、工作或社會經驗
      即可全然識破詐欺集團之詐騙手法，是若一般人會因詐騙
      集團成員言詞相誘而陷於錯誤，進而交付鉅額財物，則金
      融帳戶持有人因某種原因陷於錯誤，進而交付帳戶資料並
      領款者，亦非無可能。再詐欺集團取得帳戶使用、指示他
      人提款之原因甚多，或因帳戶所有人認有利可圖而自行提
      供進而提款，或於無意間洩漏，甚或因帳戶所有人遭詐騙
      、脅迫始提供予詐欺犯罪者並配合提款，皆不無可能，並
      非必然係出於與詐欺犯罪者有犯意聯絡而為之，是被告提
      供帳戶並領款之行為是否成立犯罪，仍應綜合考量其素行
      、教育程度、財務狀況與行為人所述情節之主、客觀情事
      ，審慎認定。
（二）被告陳稱其係為辦理貸款，才提供本件帳戶帳號並領款等
      語，有其提出之LINE對話紀錄2份附卷可稽，且依據被告
      提出之LINE對話紀錄、臺南市政府警察局第五分局書函：
　１、被告自110年11月7日（星期日）與「黃鈺晴」以LINE對話
      ，被告先稱「了解貸款」，「黃鈺晴」即表示其係代辦公
      司與銀行配合貸款專案，並告以貸款額度、分期付款期數
      、金額、代辦費等，要求被告填寫並傳送包含個人資料及
      貸款金額等格式之文件；被告依格式填寫並傳送上開文件
      後，主動詢問其曾申請貸款沒有核准、有無需要提供聯徵
      資料、扣繳憑單、信用卡帳單等；「黃鈺晴」則詢問被告
      往來銀行、先前貸款及信用卡繳款狀況，並要求被告傳送
      富邦銀行帳戶明細及雙證件正反面、聯徵資料，之後則表
      示其經理說可以代辦，但需要與銀行討論如何包裝，並提
      供其經理之LINE予被告。
　２、被告自110年11月7日與「縐文平」以LINE對話，「縐文平
      」要求被告傳送富邦及中信銀行之存摺，以讓財務明天做
      完包裝後可以直接送件，並要被告將匯入之款項領出交還
      ；被告詢問「提領出來匯款給你們嗎？」「縐文平」表示
      「雙向匯款會產生稅金，我們專員收回即可」；被告詢問
      「明天都完成禮拜二可以撥款？」「縐文平」回稱「明天
      完成後送件，禮拜二照會」、「快的話就是星期二下午對
      保，星期四撥款」、「照會確定是星期二早上九點半到十
      點間」、「對保要親簽」、「需要幫你墊付對保費嗎
　　　銀行會跟你收取3500對保費」，被告則表示「還是對保跟
      提領款項可以用成一天？不然你們要跑兩趟」、「還是可
      以撥款後直接扣除？」，「縐文平」回稱「提領款項是將
      幫你做包裝的款項提領回還給公司」、「我們服務費是撥
      款後才收費沒錯」，被告則表示「好的 那直接幫我扣除3
      500對保費」，「縐文平」回稱「明天留四千給你，對保
      時親簽你再交給銀行對保人員」。
　３、被告自110年11月8日與「縐文平」以LINE對話，「縐文平
      」要求被告傳送富邦銀行帳戶之封面，被告則詢問「有送
      件嗎」，「縐文平」回問「今天確認可以做包裝對嗎？時
      間為早上11：00-下午15：30」，待被告回稱「是的」後
      ，「縐文平」即表示「已安排出帳 請耐心等候通知查帳
      」；之後「縐文平」要被告刷簿子拍照並提領特定金額款
      項，並傳送「委託代辦合約」予被告，復要被告傳送自拍
      照以供專員辨識，於被告排隊領款時，又表示「我請我富
      邦的同學跟富邦照會一下」、「等等如果超過三點半讓那
      家民生路分行讓你進去提領」、「富邦等等會等你到四點
      」、「跟門口警衛說一下他會讓你進去 交代過了」後，
      又傳送「中國信託金額64萬確認入帳後，先至中信刷簿子
      拍照，然後先至臨櫃提領55萬，再至atm提領86000，餘40
      00為代墊客戶對保費，合計共交回636000」、「大約5點
      左右幫我注意02開頭電話」、「02開頭電話會問你兩個問
      題，第一個是你有沒有送貨款，就說有送，第二個問題是
      自己送件還是委託送件，就說委託弘凱金融縐經理」；待
      被告傳送「交付」後，「縐文平」要被告提領富邦款項，
      經被告表示不能領後，「縐文平」又表示「財務去處理了
      」、「現在匯款很麻煩」、「他們會要求提供資料」、「
      然後查審」、「因為現在詐騙太多了」；被告詢問「如果
      送急件最快能禮拜三或四早上撥款嗎」，「縐文平」回稱
      「星期四中午前」、「早上就會撥款了 星期四早上我會
      通知你查帳確認撥款入帳」、「明天要接照會電話，我晚
      上會給你一份問與答」、「明天照會就照著回答即可」，
      並傳送被告申辦貸款資料（上載電商創業專案、25萬、利
      息4%、48期等），被告則持續詢問照會及撥款事宜，並詢
      問其帳戶內有自己的錢8000多元，但顯示餘額為0之原因
      。
　４、被告於110年11月9日透過LINE持續詢問「縐文平」：「金 
      額還是0」、「什麼時候會解開我需要用到這邊資金8000
      多」、「什麼時候要解開資金已經接近中午了」、「我公
      司要轉帳不能轉帳」、「錢被你們鎖起來我如何轉帳？」
      、「我來中信請他們處理你們都聯絡不上」，「縐文平」
      均未回應。
　５、被告於110年11月9日透過LINE詢問「黃鈺晴」：「要怎麼
      聯銘上你們經理，我的銀行錢被鎖起來聯絡不上你們經理
      」，「黃鈺晴」回稱「經理還在開會」、「請稍等一下，
      被告又接續詢問「我要用到這筆資金早上說要解開也沒有
      」、「我昨晚聯絡他聯絡不到」、「請問開會到何時」，
      「黃鈺晴」未再回應。
　６、被告於110年11月9日向臺南市政府警察局第五分局和緯派
      出所提出詐欺告訴。　　
　７、由上可知，「黃鈺晴」、「縐文平」乃將自己包裝成一般
      代辦貸款公司，並以代辦貸款名義，利用各種話術，要求
      被告提供各式資料並領款，其間更具體言明照會、對保、
      撥款時間及傳送委託代辦合約及申辦貸款資料取信被告，
      被告則只心繫貸款能否完成，而一再配合，縱於110年11
      月8日發現甲帳戶餘額為零時，仍信任「縐文平」之說詞
      ，認與自己無關，而繼續等待並催促「黃鈺晴」、「縐文
      平」處理，直至110年11月9日，因「黃鈺晴」、「縐文平
      」拒不回應，遂認為自己遭詐欺而向員警報案。從而，被
      告辯稱其係誤信對方可為其辦理貸款並包裝帳戶，始依指
      示提供本案帳戶資料並提領匯入款項交還予「縐文平」指
      示之人等語，尚非憑空捏造。
（三）被告於交付本件帳戶帳號及提款時，年僅25歲，依其陳述
      及勞保投保資料，其雖有工作經驗，然多屬勞力工作，其
      金融、法律知識、人生經驗及社會歷練尚屬淺薄，對於各
      種社會犯罪手法及詐騙集團詭譎多變之詐騙技倆，非當然
      知悉，且其因需錢孔急，急於找人代辦貸款，對於代辦貸
      款所需資料及流程可能只是一知半解，急迫之需求亦使其
      無法冷靜地注意異常與分析風險，尤其在詐欺集團並非是
      以傳統騙取金錢、提款卡方式，而是輪流地以各種話術引
      誘，更以講述各種金融用語、暗示與銀行人員熟識、傳送
      委託代辦合約及申辦貸款資料並具體言明辦理貸款流程及
      撥款時程而取信被告，是縱認詐欺集團以代辦貸款名義而
      取得本件帳戶資料及使被告領款之過程有異常之處，亦不
      能逕以理性第三人之智識經驗為基準，推論被告亦應有相
      同之警覺程度，而得認識對方為詐欺集團。尤其依據被告
      之陳述、上開LINE對話紀錄、甲帳戶交易明細，甲帳戶乃
      被告之薪資轉帳帳戶，被列為警示帳戶前，尚有被告自己
      之存款8,000多元，若被告真為詐欺集團一員，應不會在
      預見甲帳戶隨時會遭凍結之情況下，未將自己存款先行領
      出，並承擔薪資無法匯入之風險。又依據上開LINE對話紀
      錄，被告不僅將自己之身分證傳送予對方，更在對方未要
      求下，主動表示要提供聯徵資料、扣繳憑單、信用卡帳單
      予對方，顯見被告應是深信對方確為代辦貸款公司，否則
      不會如此毫無顧忌地洩漏自己之資料，是此與一般人為獲
      取金錢或利益，不問目的，任意將金融帳戶資料提供予他
      人使用之情節已有不同。再者，「縐文平」雖以包裝帳戶
      為由，要被告提領匯入之大筆款項，並要求被告向銀行人
      員表示其提領之款項係買貨款項、幫人家代購奢侈品的，
      有上開對話紀錄可參，然被告既一意想要貸款，「縐文平
      」是否願意承擔風險將大筆款項匯入其帳戶，本非被告所
      在意，且依據同份對話紀錄，「縐文平」傳送予被告之貸
      款資料，其上記載「電商創業專案、日本家電、澳門奢侈
      品名牌包代購」等，「縐文平」於被告詢問銀行會不會問
      是什麼奢侈品時，亦稱「說奢侈品就好」、「因為我們交
      給銀行看的資料有很多奢侈品種類 概括奢侈品即可」、
      「相關資料我們匯出有給銀行查審過了」，則「縐文平」
      要求被告向銀行人員表示其提領之款項係買貨款項、幫人
      家代購奢侈品等語，即與申辦貸款資料相符，自難期待被
      告得以懷疑該等款項與詐騙有關，故也不能僅依此等事證
      ，逕任被告有從事不法之意。從而，被告縱有思慮不周之
      處，然此與其主觀上認識或預見「黃鈺晴」、「縐文平」
      、「林專員」為詐欺集團成員，並有意或容認自己與其等
      共同實施詐欺取財及洗錢犯行，仍非一事，尚難遽認被告
      有參與犯罪組織、詐欺取財、洗錢之故意。
三、綜上所述，被告雖有將甲、乙帳戶帳號提供予「黃鈺晴」、
    「縐文平」，並進而提領甲帳戶內，由被害人匯入之款項，
    然無證據證明其於交付甲、乙帳戶資料及提領款項時，對於
    「黃鈺晴」、「縐文平」、「林專員」為詐欺集團成員，且
    甲、乙帳戶資料將遭詐欺集團使用於詐欺取財，其所提領之
    款項亦為被害人遭詐騙之款項等情，存有確定或不確定故意
    。從而，本案被告有無參與犯罪組織、詐欺取財及洗錢之犯
    意，尚有合理懷疑，自難逕以參與犯罪組織、三人以上共同
    詐欺取財及洗錢罪相繩。
陸、綜上各節，本案依檢察官所提出之證據，僅能證明被告有將
    甲、乙帳戶帳號提供予「黃鈺晴」、「縐文平」，並進而提
    領甲帳戶內，由被害人匯入之款項而已，並無法證明被告有
    參與犯罪組織、詐欺取財及洗錢之主觀犯意。從而，本於無
    罪推定原則，自應為被告無罪之諭知，以昭審慎。
據上論斷，應依刑事訴訟法第301條第1項前段，判決如主文。
本案經檢察官黃榮加提起公訴，檢察官盧駿道到庭執行職務。
中　　華　　民　　國　　111 　年　　6 　　月　　21　　日
                  刑事第九庭  審判長法  官  卓穎毓
                                    法  官  莊玉熙
                                    法  官  李俊彬 
以上正本證明與原本無異。
如不服本判決應於收受本判決後20日內向本院提出上訴書狀，並
應敘述具體理由。其未敘述上訴理由者，應於上訴期間屆滿後20
日內向本院補提理由書狀（均須按他造當事人之人數附繕本）「
切勿逕送上級法院」。 
  　　　　　　　　　　　　　　　　　書記官  李俊宏
中　　華　　民　　國　　111 　年　　6 　　月　　21　　日
附表
編號 被害人    詐騙方式   匯款時間   （民國）  匯款金額 （新臺幣） 匯入帳戶   1 孫玉嬌 詐欺集團成員於110年11月8日12時11分許起，撥打電話予孫玉嬌，分別佯稱係中華電信人員、警員及邱德良檢察官，因其證件資料遭人申辦門號欠錢，欲協助其暫緩執行及分案處理云云，致孫玉嬌陷於錯誤，而為右揭交付款項之行為 110年11月8日13時33分許 288,000元 甲帳戶 2 莊阿桂 詐欺集團成員於110年11月7日，以LINE通訊軟暱稱「海闊天空」傳送訊息予莊阿桂，佯稱係其姪女，需要資金周轉云云，致莊阿桂陷於錯誤，而為右揭交付款項之行為 110年11月8日14時17分許 150,000元 乙帳戶 3 古光明 詐欺集團成員於110年11月8日10時許起，撥打電話予古光明，佯稱係其外甥女，因工作需資金周轉云云，致古光明陷於錯誤，而為右揭交付款項之行為 110年11月8日13時43分許 360,000元 甲帳戶